【裁判字號】    90,訴,235
【裁判日期】    900925
【裁判案由】    偽證
【裁判全文】
臺灣高雄地方法院刑事判決                            九十年度訴字第二三五號
    公  訴  人  臺灣高雄地方法院檢察署檢察官
    被      告  乙○○
    選任辯護人  吳澄潔律師
右列被告因偽證案件，經檢察官提起公訴（八十九年度偵字第八五二二號），本院判
決如左：
    主  文
乙○○無罪。
    理  由
一、公訴意旨以：被告乙○○係高雄市政府警察局小港分局漢民派出所警員，明知證
    人作證時當據實陳述，絕無匿飾增減之情事，於民國八十八年八月二十三日，在
    台灣高等法院高雄分院審理八十八年度上訴字第一一五一號楊明龍涉嫌殺害吳輝
    能案件時到庭作證稱：「被告之父名為楊則男，綽號猴仔，被告之綽號為黑龍仔
    」、「認識，他的名字是楊明龍，綽號黑龍仔」、「是，因我跟被告很熟，所以
    我都叫他龍仔」等語，台灣高等法院高雄分院八十八年度上訴字第一一五一號判
    決據此認定楊明龍不符合自首條件，判處有期徒刑十八年。嗣於八十九年二月二
    十五日，台灣高等法院高雄分院八十八年度上更(一)字第二七七號楊明龍涉嫌殺害
    吳輝能案件再行傳訊被告乙○○到庭作證時，因楊明龍之父楊則男為該局之線民
    ，被告乙○○於具結後虛偽證稱：「被告綽號是龍仔，不是黑龍仔，以前有一位
    里長綽號才是黑龍仔」、「被告楊明龍投案前不知道該案兇手是何人」等語，台
    灣高等法院高雄分院八十八年度上更(一)字第二七七號判決依據被告乙○○前述證
    詞，認定楊明龍符合自首之要件，撤銷原判決，判處有期徒刑十五年。被告乙○
    ○於法院審判時，對於案情有重要關係之事項，故意為虛偽之陳述，致影響該案
    之判決結果，因認被告乙○○涉犯刑法第一百六十八條偽證罪嫌云云。
二、公訴人認被告乙○○涉犯偽證罪嫌，係以告發人甲○○之告發，及台灣高等法院
    高雄分院八十八年度上訴字第一一五一號、八十八年度上更(一)字第二七七號審判
    筆錄、證人結文、判決書各一份為其論罪之主要依據。訊據被告乙○○固坦承於
    右揭時、地具結作證，惟堅決否認有何偽證之犯行，辯稱：我並未參與楊明龍殺
    害吳輝能案件之偵辦，台灣高等法院高雄分院傳訊我於八十八年八月二十三日前
    去作證時，我不知法官訊問目的何在，作證時係依照我個人未加以求證之認知為
    陳述，然楊明龍之綽號究為「黑龍仔」或「龍仔」我亦不清楚，只知道地方人士
    有人叫他「黑龍仔」，也有人叫他「龍仔」，我作證完畢後，聽久居地方人士說
    楊明龍綽號為「龍仔」，另一名里長綽號才是「黑龍仔」，發現我之前在法院之
    證詞與實際情形有誤，俟台灣高等法院高雄分院再度傳訊我於八十九年二月二十
    五日前去第二次作證時，係依據我事後查證後之結果為陳述，而與第一次於法院
    作證之證詞不同，但因我表達能力較差，未向法院解釋第二次證詞與第一次證詞
    不同之緣由，況我既不知楊明龍之父楊則男是否為警方之線民，第二次證詞並非
    出於偽證之故意等語。
三、按犯罪事實應依證據認定之，無證據不得推定其犯罪事實，刑事訴訟法第一百五
    十四條定有明文。次按事實之認定應憑證據，如未能發現相當證據，或證據不足
    以證明，自不能以推測或擬制之方法，為裁判基礎；而告訴人之指訴，本以使被
    告受刑事訴追或處罰為目的，故其陳述是否與事實相符，自應調查其他證據，以
    資審認，苟其所為攻擊之詞，尚有瑕疵，則在此瑕疵未予究明以前，即不能遽採
    為斷罪之基礎；又認定犯罪事實，所憑之證據，雖不以直接證據為限，間接證據
    亦包括在內，然無論直接或間接證據，其為訴訟上之證明，須於通常一般之人均
    不致於有所懷疑，而得確信其為真實之程度者，始得據之為有罪之認定，倘其證
    明尚未達到此一程度，而有合理性懷疑之存在時，即無從為有罪之認定。最高法
    院四十年臺上字第八六號、六十九年臺上字第一五三一號、七十六年臺上字第四
    九八六號判例可資參照。刑法第一百六十八條規定證人依法作證時，必須對於案
    情有重要關係之項，為虛偽之陳述，始負偽證罪之責，所謂於案情有重要關係之
    事項，係指該事實之有無，足以影響於裁判之結果者而言，蓋證人就此種事項，
    為虛偽之陳述，則有陷裁判於錯誤之危險，故以之為偽證罪，而科以刑罰，苟其
    事項之有無，與裁判之結果無關，因其陳述之虛偽，而即對之科刑未免失之過酷
    ，是以上開法條加此特別構成要件，以限定虛偽陳述之範圍，與其他立法例對於
    證人虛偽陳述之結果不設何等區別者，其立法精神自有不同。再所謂偽證，係指
    證人對於所知實情故作虛偽之陳述而言，不包括證人根據自己之意見所作之判斷
    在內，最高法院二十九年上字第二三四一號及六十九年台上字第一五０六號判例
    意旨可資參照。經查：
  (一)被告乙○○於臺灣高等法院高雄分院八十八年度上訴字第一一五一號及八十八年
    度上更(一)字第二七七號楊明龍殺人案件審理中，先後於八十八年八月二十三日到
    庭於供前具結後證述（下稱第一次證詞）：「（審判長問：是否認識被告？）認
    識，但不熟，我是被告住地轄區警員」、「（審判長問：任被告住所地轄區警員
    多久？）七年」、「（審判長問：被告之父何名？綽號為何？）被告之父名為楊
    則男，綽號『猴仔』，被告之綽號為『黑龍仔』」。嗣於八十九年二月二十五日
    到庭於供前具結後證述（下稱第二次證詞）：「（審判長問：八十七年十一月八
    日凌晨吳輝能被殺時，你是否到安泰醫院？）沒有，我當日並沒有服勤務故無到
    場」、「（審判長問：被告是否外號是黑龍？）不是，他的綽號是龍仔，以前有
    一位里長綽號才是黑龍」、「（審判長問：為何以前你說他的綽號是黑龍？）那
    是以前我誤認為是他，後來我才知道不是他」、「（審判長問：被告楊明龍在投
    案前，你是否知道該案兇手是何人？）我不知道」等語，此經本院調閱臺灣高等
    法院高雄分院八十八年度上訴字第一一五一號、八十八年度上更(一)字第二七七號
    卷宗核閱屬實，並有八十八年八月二十三日及八十九年二月二十五日審判筆錄、
    證人結文各二份在卷可憑。據此足認被告乙○○確於第一次作證時證述楊明龍之
    綽號為「黑龍仔」，其父綽號為「猴仔」，惟於第二次作證時改陳述楊明龍之綽
    號為「龍仔」，並謂其第一次證詞係出於誤認等情，堪可認定。
(二)(1)台灣高等法院高雄分院審理八十八年度上訴字第一一五一號楊明龍殺人案件結果
    ，認定楊明龍於八十七年十一月八日凌晨零時十分許犯下殺人罪行，並依據證人
    即漢民派出所警員游志卿於原審及該院審理中之證詞、證人即警員陳世得及證人
    即本案被告乙○○於該院證述：證人游志卿於同日凌晨零時十五分許趕赴醫院，
    當時刑事組長及偵查員均已在場，證人游志卿在醫院門口聽到被害人家屬及旁觀
    者談論兇手是「黑龍仔」，「黑龍仔」是「猴仔」的兒子，乃立即向派出所主管
    報告，當時憑綽號「黑龍仔」可以查出兇手是何人（以上為證人游志卿之證詞）
    ，楊明龍之父為楊則男，楊則男之綽號為「猴仔」（以上為證人陳世得之證詞）
    ，楊明龍之綽號為「黑龍」（以上為被告乙○○之證詞）等語，並據以判斷「可
    知證人游志卿於八十七年十二月八日零時十五分許得知本案兇手為『黑龍仔』即
    『猴仔的兒子』，並立即將此事報告在場之刑事組長，由刑事組長針對本案展開
    偵查時，因二苓里轄區警員素知被告楊明龍之綽號為『黑龍』，亦熟知『猴仔』
    為被告楊明龍之父楊則男，故當證人游志卿向刑事組長報告兇手為『黑龍仔』或
    『猴仔的兒子』時，警員自然已知本案兇手即被告楊明龍，以警方人員至遲在十
    一月八日零時十五分許，即已知悉被告殺人犯行，換言之，被告殺人之犯罪事實
    ，於該時點已為有偵查犯罪職權之公務員發覺，並將被告列為偵查之對象，則縱
    被告係在陳世得於十一月八日零時五十分許到達被告住處時，向陳世得坦承犯行
    ，亦已在其犯罪被發覺之後，揆諸首揭判例及判決意旨，被告向警員陳世得所為
    之陳述，充其量只能謂為自白，核與自首須以對未發覺之犯罪為之之要件不符，
    自不能發生自首之效力」等情，此有台灣高等法院高雄分院八十八年度上訴字第
    一一五一號卷宗及判決書一份在卷可參。
  (2)台灣高等法院高雄分院審理八十八年度上更(一)字第二七七號楊明龍殺人案件結果
    ，另認定被害人吳輝能於八十七年十一月八日零時二十六分被送至安泰醫院就醫
    ，楊明龍於同日零時五十分向證人即小港分局刑事組小隊長陳世得自首等情；並
    依據證人即小港分局刑事組長陳登榮、小港分局刑事組小隊長陳世得、漢民派出
    所主管余瑞堂、警員游志卿、被害人之姐鄭吳素蘭、安泰醫院警員李福永於原審
    及該院證述：楊明龍於刺殺吳輝能後，在案發現場維持秩序之警員及安泰醫院急
    診處員警以及吳輝能之姐鄭吳素蘭仍不知何人犯案（以上為證人鄭吳素蘭、李福
    永之證詞），刑事組長陳登榮在安泰醫院聽到游志卿提及兇手為「黑龍仔」時，
    以為其所指者係吳張春蓮之夫，尚不知「黑龍仔」係指楊明龍（以上為證人陳登
    榮之證詞），派出所主管余瑞堂、警員游志卿亦不知綽號「黑龍仔」、「猴仔兒
    子」係指楊明龍（以上為證人余瑞堂、游志卿之證詞），楊明龍行兇後隨即逃回
    家中，以家中電話打呼叫器聯絡尚不知兇嫌為何人之小港分局刑事組小隊長陳世
    得，於刑事組小隊長陳世得、刑事組長陳登榮抵其家中後，楊明龍向小隊長陳世
    得自首，並由小隊長陳世得及刑事組長陳登榮將楊明龍帶回刑事組偵訊等語（以
    上為證人陳世得、陳登榮之證詞）等情，據以判斷證人游志卿在安泰醫院並未向
    證人陳世得告知「猴仔兒子」涉案，被告乙○○於第一次證詞及證人陳世得於該
    院前審之證詞，不足以認定楊明龍自首前警方已知悉其涉及殺人犯行，楊明龍於
    同日零時五十分許向陳世得自首犯罪前，處理本案之員警尚未能知悉犯罪人為何
    人，楊明龍確於案發自首犯罪等情，此有台灣高等法院高雄分院八十八年度上更
    (一)字第二七七號卷宗及判決書一份附卷可證。
  (3)被告乙○○第一次證詞及第二次證詞關於楊明龍之綽號究為「黑龍仔」抑或「龍
    仔」內容固有不同，且台灣高等法院高雄分院於審理八十八年度上訴字第一一五
    一號楊明龍殺人案件時，係依據被告乙○○第一次證詞，作為認定楊明龍不符合
    自首要件證據之一，則被告乙○○第一次證詞顯係攸關楊明龍是否能符合自首之
    要件，因而減刑之重要關係而得影響裁判結果之事項。惟台灣高等法院高雄分院
    於審理八十八年度上更(一)字第二七七號楊明龍殺人案件時，認定楊明龍符合自首
    要件時，雖未採用被告乙○○第一次證詞，但亦未採用被告第二次證詞作為認定
    符合自首與否之證據資料，足認被告乙○○第二次證詞與楊明龍是否符合自首之
    要件無關，因此，縱認被告乙○○第二次證詞謂楊明龍之綽號為「龍仔」等語係
    出於虛偽之陳述，但該事實之有無，並不足以影響台灣高等法院高雄分院於審理
    八十八年度上更(一)字第二七七號楊明龍殺人案件時，認定是否成立自首時陷於錯
    誤之危險，揆諸首開判例及說明，核與偽證罪之構成要件有間，自不構成偽證犯
    行。
  (三)至告發人代理人於本院審理中指陳：被告乙○○擔任楊明龍所轄區警員七年，楊
    明龍係甫出獄之列管份子，管區警員對列管份子之綽號當會印象深刻，且會記錄
    在素行調查表上，被告乙○○自不可能於第一次作證時誤認楊明龍之綽號等語，
    然查：管區警員對於轄區內列管分子之動態理應較為熟悉，但是否因而對於列管
    份子的綽號知之甚詳，並記憶深刻，而不會與其他民眾之綽號產生混淆，則不無
    疑問。況且證人陳水彪於台灣高等法院高雄分院審理楊明龍殺人案件審理中陳稱
    ：「他的名字是楊明龍，綽號『黑龍仔』」、「因我跟被告很熟，所以我都叫他
    『龍仔』」等語（見臺灣高等法院高雄分院八十八年度上訴字第一一五一號第八
    十九頁）。證人陳世得於該案件審理中到庭證稱：楊明龍的綽號不是「黑龍」，
    「黑龍」是另一已卸任里長之綽號等語（見臺灣高等法院高雄分院八十八年度上
    訴字第一一五一號第五十九頁）。告發人於該案件案件審理中亦到庭陳稱：「『
    黑龍嫂』是吳文良的太太吳張春蓮，吳文良也有人叫他『黑龍』」等語（見臺灣
    高等法院高雄分院八十八年度上更（一）字第二七七號卷第六十頁背面）。證人
    即小港分局刑事組長陳登榮於該案件審理證稱：當時討論被害人所載之女子為「
    黑龍嫂」，故懷疑行兇者是「黑龍」所為，並瞭解是否因爭風吃醋引發本案，後
    來才發現是錯誤的，綽號「黑龍」者曾任里長，並不是楊明龍，楊明龍的綽號是
    「龍仔」等語（參臺灣高等法院高雄分院八十八年度上更（一）字第二七七號卷
    第三十至三十二頁），足認楊明龍殺人案件涉案者原鎖定行兇者為吳張春蓮之夫
    （即綽號「黑龍」者），而綽號「黑龍仔」、「黑龍」或「龍仔」三者稱呼甚為
    相近，衡情極易混用，被告乙○○於第一次作證時依自己認知楊明龍之綽號為「
    黑龍仔」之意見證述，於第二次作證時改依事後所認知楊明龍之綽號為「龍仔」
    之意見證述，核與偽證罪之構成要件不符，且被告乙○○第二次證詞亦不足以影
    響法院認定楊明龍是否成立自首時，有陷於錯誤之危險，詳如前述，尚難認定被
    告乙○○主觀上有虛偽陳述而為偽證之犯意，是被告乙○○就此辯詞應堪採信。
  (四)綜上所述，被告乙○○第二次證詞雖與第一次證詞不同，尚難遽以偽證罪相繩，
    此外，復查無其他積極證據足資證明被告乙○○有何公訴人所指偽證之犯行，茲
    不能證明其犯罪，應為無罪之諭知。
四、據上論斷，應依刑事訴訟法第三百零一條第一項，判決如主文。
本案經檢察官姜麗儒到庭執行職務。
中      華      民      國      九十      年      九      月    二十五  日
                                  臺灣高雄地方法院刑事第四庭
                                      法  官  張  桂  美
右正本證明與原本無異。
如不服本判決，應於判決送達後十日內，向本院提出上訴狀。   -
                                      書記官  吳  金  霞
中      華      民      國      九十      年      九      月    二十五  日


司法院資訊處製作；財團法人民間司法改革基金會備份。
